【裁判字號】    89,上,67
【裁判日期】    890411
【裁判案由】    債務人異議之訴
【裁判全文】
臺灣高等法院臺南分院民事判決  八十九年度上字第六十七號   Ｋ
      上  訴  人  乙  ○  ○
      被上訴人    甲  ○  ○
      訴訟代理人  黃  厚  誠  律師
右當事人間債務人異議之訴事件，上訴人對於臺灣臺南地方法院中華民國八十八年十
二月十五日八十八年訴字第一七九九號第一審判決提起上訴，本院判決如左：
      主      文
上訴駁回。
第二審訴訟費用由上訴人負擔。
      事      實
甲、上訴人方面：
  一聲明：求為判決：
    (一)原判決廢棄。
    (二)駁回被上訴人在第一審之訴。
  二陳述：除與原判決記載者相同，予以引用外，補稱：
    (一)查被上訴人之所以設定系爭抵押權予上訴人，是否單以之為原審所認定之「保
      證債權」擔保，實待斟酌，蓋被上訴人向台南區中小企業銀行中華分行貸款，
      新台幣（下同）壹佰伍拾萬元並設定最高限額抵押權佰貳拾萬元存債期限為
      自民國（下同）八十二年九月十八日起至一百一十二年九月八日止；若系爭抵
      押權單純為此「貸款」之擔保，則其存續期限，應與台南區中小企業銀行之存
      續期限相同，然被上訴人設定與上訴人之存續期限卻係自八十二年九月十四日
      起至八十三年三月十四日止。核兩造過去借款之例，上訴人與被上訴人間實係
      尚有其他債權，被上訴人因而為系爭抵押權之設定，上訴人與被上訴人間經常
      有金錢借貸行為之發生，此觀系爭土地及房屋之謄本即明，系爭抵押債權實係
      被上訴人與其弟向上訴人所借款經決算後之債權，其並非系爭抵押權設定後發
      生，而是之前即陸續發生，以致被上訴人另開立一百二十一萬元之本票作為清
      償之用。嗣於八十四年十二月二日兩造結算後，被上訴人尚欠上訴人六十萬元
      ，故被上訴人方簽發六十萬元之本票乙紙交付上訴人，原審就兩造間之借貸情
      形未予明查，而為不利上訴人之判決，實令上訴人難以甘服。
    (二)最高限額抵押權所擔保之債權，尋為不特定債權，須至一定時期屆至，該不特
      定債權始為確定，本案系爭之被擔保債權，係「保證債權」，學說上稱為「附
      條件債權」其得否為抵押權所擔保之債權，我國民法對此雖無明文，然此等債
      權既已成立，將來有發生之可能，本諸將來債權可設定抵押權之旨趣，自應認
      為得為擔保債權（參閱謝在全著民法物權論下冊第四十一頁），原審就此未查
      ，遽認兩造於系爭抵押權之設定期間並無擔保債權存在，實稍嫌速斷。
    (三)被上訴人所開具陸拾萬元本票（發票日八十四年十二月二日）是替代原先開具
      之壹佰貳拾壹萬元本票（證明已有部分清償），上訴人以其為債權佐證，向鈞
      院提出拍賣裁定，仍是實際債權之證據而非以本票依票據法提出本票裁定，無
      關票據之時效，被上訴人以票款請求權時效消滅之主張於法不合。本票陸拾萬
      元之本票仍是被上訴人於設定抵押物權時之借款尚未還清之部分，是本案抵押
      債權之證明，無關票據法之票據債權，依規定仍是抵押債權，是抵押權效力所
      及。
    (四)被上訴人給付伍拾萬元之事，此乃另一債務人周省（被上訴人之母）向另一債
      權人陳林辨（上訴人之妻）之另一筆借款。由陳林辨聲請原審法院以八十七年
      執簡字第一一四七八號查封周省之不動產，被上訴人代母清償於八十八年五月
      十一日匯款還伍拾萬元，上訴人於八十八年五月十五日具狀撤銷強制執行，並
      非清償本案之借款。上訴人與陳林辨係夫妻，本案借款與被上訴人之母、弟間
      之借款係由被上訴人經手，上訴人為方便，故乃以陳林辨為設定抵押權人、或
      債權求償人，實際上皆是上訴人經手，故被上訴人於原審謂其已清償上訴人伍
      拾萬元之語，實屬無稽，端為狡飾卸責之詞。
  三證據：援用第一審所提證據。
乙、被上訴人方面：
  一聲明：求為判決駁回上訴。
  二陳述：除與原判決記載相同者，予以引用外，補稱：
    (一)上訴人乙○○所述之上訴理由，與其於原審之主張所供者多為矛盾，顯為推諉
      之詞：被上訴人未曾向上訴人借款，借款之人係被上訴人之弟周先財。本件上
      訴人所爭執之債權即陸拾萬元本票部分，係被上訴人為清償其弟周先財積欠上
      訴人之債務，但被上訴人並未曾允諾承擔其弟周先財所積欠之債務。又該陸拾
      萬元本票據上訴人表示係於八十四年「二」月二日所簽發（發票日為八十四年
      十二月二日），此有原審八十八年十月十三日言詞辯論筆錄在卷可稽。現上訴
      人辯稱該本票係於八十四年十二月由被上訴人簽發以交付，其供陳明顯前後反
      覆矛盾。又不論系爭本票債權是於前述八十四年二（或十二）月二日成立，顯
      然非於系爭最高限額抵押權之存續期間內（該抵押契約存續期間為八十二年九
      月十四日至八十三年三月二十四日），自非屬系爭抵押權所擔保之債權。
    (二)按最高限額抵押契約所擔保係在一定金額之限度內，現在已發生及將來可能發
      生之債權，須凡在存續期間所發生之債權，方為抵押權效力所及（參照最高法
      院六十六年台上字第一○九七號判例）。是本件系爭抵押權設定時及嗣後抵押
      權存續期間內，兩造間均未發生債權存在。又其存續期間已於八十三年三月十
      四日屆滿，屆滿前既無抵押債權存在，亦即確定不再有抵押債權發生，系爭抵
      押權即無從存在，故原審認本件系爭抵押債權已不存在，並無違誤。
    (三)按「執行名義無確定判決同一之效力者，於執行名義成立前，如有債權不成立
      或消滅或妨礙債權人請求之事由發生，債務人亦得於強制執行程序終結前提起
      異議之訴。」強制執行法第十四條第二項定有明文。本件系爭強制執行之執行
      名義為拍賣抵押物裁定，並無確定判決之效力。是於執行名義成立前，有債權
      不成立或消滅或妨礙債權人請求之事由發生，債務人即被上訴人自得提起異議
      之訴。
    (四)又查，被上訴人並未向上訴人「借款」，僅曾簽發陸拾萬元本票予上訴人，以
      償還被上訴人之弟向上訴人之借款。而查該本票之發票日為八十四年十二月二
      日，迄今已罹於時效，已於原審抗辯時效已消滅，上訴人之票款請求權已不得
      再向被上訴人主張。更何況，被上訴人於時效消滅後亦給付伍拾萬元予上訴人
      （時效消滅後之給付，僅不得請求返還，不能使時效回復）。
  三證據：援用第一審所提證據。
丙、本院依職權調閱台灣臺南地方法院八十七年度拍字第四五七五號拍賣抵押物事件
    、八十七年度執簡字第一一四七八號執行卷、八十八年執字第一三四四五號強制
    執行案卷，及函請台南縣歸仁地政事務所檢送關廟鄉○○段一一六八地號及地上
    三一四建號抵押權設定登記申請書及附件等資料。
      理      由
一、本件被上訴人起訴主張：伊為擔保對上訴人之債務，曾提供伊所有如原判決附表
    所示不動產（下稱系爭不動產），設定本金最高限額一百二十一萬元，存續期間
    自八十二年九月十四日起至八十三年三月十四日止之抵押權（下稱系爭抵押權）
    ；上訴人具狀聲請拍賣系爭不動產，聲請意旨係以伊於「八十四年二月二日」向
    其「借款」陸拾萬元，雖以本票一紙為據，但並不實在，該六十萬元本票，係伊
    為清償訴外人即其弟周先財積欠上訴人之債務而簽發，但未曾允諾承擔該債務，
    該本票之發票日為八十四年十二月二日，迄今已罹於時效，不得再向伊主張票款
    請求權；且果有該借款債權，亦非於系爭抵押權之存續期間內發生，自不屬該抵
    押債權擔保範圍；原審法院雖以八十七年度拍字第四五七四裁定准許拍賣抵押物
    ，上訴人並執持為執行名義，聲請原執行法院以八十八年度執字第一三四四五號
    就系爭不動產強制執行；惟系爭抵押權之存續期間既已屆滿，無抵押債權存在，
    並確定不再有抵押債權發生，為抵押權人之上訴人應將系爭抵押權登記塗銷。爰
    請求確認系爭抵押債權不存在，命上訴人應協同向地政機關辦理塗銷系爭抵押權
    登記，並撤銷前述拍賣抵押物強制執行事件就系爭不動產所為之強制執行程序。
    上訴人則以：被上訴人於八十二年九月間向台南區中小企業銀行中華分行貸款，
    要求上訴人為其連帶保證人，同時提供其所有不動產給上訴人設定系爭抵押權登
    記，並開具面額壹佰貳拾壹萬元本票一紙予以上訴人作為擔保。嗣被上訴人於八
    十四年四月向上訴人借款陸拾萬元，是事實上當時雖無債權存在，其後該筆被上
    訴人所擔保之銀行借款已清償完畢，但被上訴人有同意以系爭抵押權擔保其後之
    借款陸拾萬元。則被上訴人尚欠上訴人陸拾萬元之抵押債權尚未清償，有抵押債
    權，其抵押權效力亦存在，被上訴人所開陸拾萬元本票（票載發票日八十四年十
    二月二日）是替代原簽發之壹佰貳拾壹萬元本票（證明已有部份清償），上訴人
    仍持以聲請拍賣裁定，非依票據法提出本票裁定，無關票據時效。再被上訴人於
    八十八年五月十一日所給付伍拾萬元，係為清償另債務人周省（被上訴人之母）
    向另債權人陳林辨（上訴人之妻）另一筆借款，並非清償本案之借款等語，資為
    抗辯。
二、被上訴人主張：緣因被上訴人於八十二年九月十一日向台南區中小企業銀行中華
    分行辦理貸款，請求上訴人為連帶保證人，為擔保上訴人所可能因被上訴人未履
    行而由貸與人之銀行向為連帶保證人之上訴人索償所造成損害，遂由被上訴人提
    供其所有系爭不動產為上訴人設定系爭抵押權，即台南縣歸仁地政事務所於八十
    二年九月十四日以歸地字第一七九一二號收件，以上訴人為抵押權人，被上訴人
    為義務人兼債務人，設定最高限額本金一百二十一萬元，存續期間自八十二年九
    月十四日起至八十三年三月十四日止，權利範圍所有權全部之最高限額抵押，並
    由被上訴人開具面額一百二十一萬元本票一紙予上訴人作為擔保；嗣上訴人以系
    爭抵押權登記，聲請臺灣臺南地方法院以八十七年度拍字第四五七四號裁定准許
    拍賣系爭不動產，並憑持該裁定為執行名義，聲請臺灣臺南地方法院以八十八年
    度執字第一三四四五號強制執行事件，就系爭不動產為強制執行；又被上訴人已
    於八十八年二月十一日向台南區中小企業銀行中華分行清償全部借款之事實，有
    被上訴人提出之土地登記簿謄本、本票、抵押權塗銷同意書及放款利息收據等在
    卷可憑（見原審卷第三十、三八至五一、七七至七八頁），並有台南縣歸仁地政
    事務所八九所一字第一七八七號函附系爭抵押權設定登記案件影本存卷可按（見
    本院卷第四○至四九頁），復有被上訴人甲○○於八十二年九月十一日辦理以上
    訴人為連帶保證人向台南區中小企業銀行貸款之資料，有台南區中小企業銀行中
    華分行八八南銀中分字第○○二五三號函附件即借據、約定書、連帶保證人約定
    書等附件可稽（見同上卷第六二至六九頁），並經本院調閱臺灣臺南地方法院八
    十七年度拍字第四五七四號、八十八年度執字第一三四四五號強制執行卷宗查核
    無訛，復迭為上訴人於原審及本院所自認（見原審卷第五五頁、本院卷第三六頁
    ），自堪信為真實。
    上訴人雖於八十八年十月二十五日所提之答辯狀先稱：被上訴人於八十二年九月
    間向台南區中小企業銀行中華分行貸款，請上訴人為連帶保證人，後又因資金不
    足向上訴人借一百二十一萬元，同時提供其所有系爭不動產予上訴人設定系爭抵
    押權，並開具一百二十一萬元本票一紙予上訴人，事後被上訴人陸續清償至尚餘
    六十萬元云云。嗣於八十九年一月二十八日所具上訴理由狀亦稱：系爭抵押債權
    實係被上訴人與其弟向上訴人所借款經決算後之債權，並非抵押權設定後發生，
    是之前即陸續發生，被上訴人另開立一百二十一萬元之本票作為清償之用云云。
    然查：上訴人於原審法院審理中，迭稱：上訴人於八十二年九月十一日幫被上訴
    人擔保向台南區中小企業銀行中華分行借款一百五十萬元，被上訴人才設定系爭
    抵押權登記予被告，並簽發一紙一百二十一萬之本票予上訴人作擔保之用，事實
    上當時並無債權存在等語（見原審卷第五五、七三頁）。又上訴人於本院審理時
    亦稱，該一百二十一萬元請其擔任連帶保證人部分，業已還清，並未積欠（見本
    院卷第三六頁）。又原審法院就上訴人所具答辯狀與其在法庭上陳述不符之處，
    訊問上訴人何者為真？上訴人亦明白表示：「以庭上所言為真，答辯狀是請朋友
    所寫。」（見原審卷第七三、七四頁）。足徵上訴人在答辯狀及上訴理由狀所述
    上述另有借款一百二十一萬元之事實，雖曾予以援用，惟旋以言詞否認，故狀載
    該等事實，並不可採。
三、本件被上訴人主張系爭抵押權所擔保之債權已不存在，為上訴人所否認，被上訴
    人請求確認抵押債權不存在，並請求塗銷抵押權登記部分：
  (一)按最高限額抵押契約，所擔保係在一定金額之限度內，現在已發生及將來可能發
    生之債權，此種抵押契約若定有存續期間者，其訂立契約之目的，顯係在擔保存
    續期間內所發生之債權，須凡在存續期間所發生之債權，方為抵押權效力所及（
    最高法院六十六年台上字第一○九七號判例參照）。是以上開最高限額抵押權所
    擔保之債權範圍，包括設定抵押權時已發生之債權而未因清償而消滅者，及抵押
    權存續期間內發生之債權而未因清償而消滅者，即謂最高限額抵押權定有存續期
    間者，須抵押權所擔保之將來債權於續期間內發生，則在最高限額之範圍內，為
    抵押權效力所及。
  (二)本件系爭抵押權，由前所述，其存續期間自八十二年九月十四日起至八十三年三
    月十四日止，準此，所擔保之債權範圍，係指在設定抵押權時已發生之債權而未
    因清償而消滅者，及抵押權存續期間內發生之債權而未因清償而消滅者而言。是
    以本件所應審究者，在於兩造在系爭抵押權設定時或權利存續期間，是否有債權
    存在且未因清償而消滅，經查：
    1.由前所述，被上訴人設定系爭抵押權之目的在擔保於八十二年九月十一日以上
      訴人為連帶保證人向台南區中小企業銀行貸款，所可能因未履行而由貸與人之
      銀行向為連帶保證人之上訴人索償所造成損害之擔保，此項保證債權將來有發
      生之可能，得為擔保債權，固無疑義，惟乃以上訴人實際因該保證行為被索償
      致受損害，為其主張有抵押債權而行使抵押權之前提要件。但查上開被上訴人
      以上訴人為其連帶保證人向台南區中小企業銀行中華分行之借款，其後業經被
      上訴人於八十八年二月十一日清償完畢，亦有被上訴人提出之抵押權塗銷同意
      書及放款利息收據各一紙在卷可稽（見原審卷第七七、七八頁），復為上訴人
      所不爭，則上訴人為抵押債權之保證責任，既因為主債務人之被上訴人清償，
      而確定的不發生，即無何抵押債權存在。
    2.上訴人於原審八十八年十一月一日民事補述狀及八十九年一月二十八日民事上
      訴理由狀均稱：系爭抵押債權係被上訴人與其弟周先財向上訴人借款經決算後
      之債權，其並非抵押權設定後始發生，而是之前即陸續發生，被上訴人另開立
      一百二十一萬元之本票作為清償之用；嗣於八十四年十二月二日兩造結算後，
      被上訴人尚欠上訴人六十萬元，故被上訴人方簽發六十萬元之本票乙紙交付上
      訴人云云（見原審卷第五八頁、本院卷第十頁）。為被上訴人所否認。參以上
      訴人自稱：被上訴人於八十四年四月間，向上訴人借六十萬元，並簽發同額本
      票交付（見原審卷第七三頁）；系爭抵押權係為其作保證之擔保，後來被上訴
      人在八十四年十二月二日借款六十萬元，是被上訴人借給其弟周先財使用（見
      原審卷第五五頁反面）。上訴人狀載稱系爭抵押權所擔保之債權一百二十一萬
      元，係在抵押權設定前所積欠經結算之債權云云，自難憑採。
    3.再上訴人聲請本件強制執行，所憑持之執行名義為原審法院八十七年度拍字第
      四五七四號拍賣抵押物民事裁定。依該裁定內容及上訴人聲請之意旨，所主張
      之債權係被上訴人於八十四年二月二日向其借款六十萬元，並以同年十二月二
      日所簽發之本票一紙為據，業據調卷查核無訛。上訴人亦自稱：被上訴人係於
      八十四年四月時向伊借六十萬元，並開本票給伊等語在卷（見原審卷第七三頁
      ）。經核系爭抵押權存續期間自八十二年九月十四日起至八十三年三月十四日
      止，如前所述，則上訴人所主張之六十萬元債權，依其所述，發生日期係在八
      十四年二月或四月間，票載發票日在八十四年十二月二日，均非在前揭存續期
      間之內，自難謂為系爭抵押權所擔保之債權範圍。
   4.此外，上訴人亦未能提出任何證據資料，證明兩造於系爭抵押權設定前尚有何
      債權存在而未清償，或在抵押權存續期間內有何債權發生且未因清償消滅之債
      權存在。是以被上訴人主張兩造訂立系爭抵押契約時，所擔保之上訴人保證債
      權已因其向銀行之清償而確定的不發生，亦無抵押權存續期間內發生而未因清
      償而消滅之債權存在，應可採信。
  (三)綜上所述，本件系爭抵押權存續期間自八十二年九月十四日起至八十三年三月十
    四日內未發生且未因清償而消滅之債權存在，系爭抵押權之存續期間並已於八十
    三年三月十四日屆滿，且屆滿前所擔保之保證責任債權已因被上訴人之全部清償
    向銀行借款之主債務，而確定不再有抵押債權發生，則依抵押權之從屬性，抵押
    權既無抵押債權存在，系爭抵押權亦已無從存在。從而，被上訴人請求確認系爭
    抵押權不存在，並請求將上開抵押權登記予以塗銷，於法洵無不合，應予准許。
四、末按執行名義無確定判決同一之效力者，於執行名義成立前，如有債權不成立或
    消滅或妨礙債權人請求之事由發生，債務人亦得於強制執行程序終結前提起異議
    之訴；執行名義無確定判決同一之效力者，於執行名義成立前，如有債權不成立
    或消滅或妨礙債權人請求之事由發生，債務人亦得於強制執行程序終結前提起異
    議之訴，強制執行法第十四條第一項、第二項分別定有明文。
    查本件上訴人係主張對被上訴人有系爭抵押權，而聲請臺灣臺南地方法院以八十
    七年度拍字第四五七四號拍賣抵押物裁定准許拍賣系爭不動產，並憑持該裁定為
    執行名義，聲請臺灣臺南地方法院以八十八年度執字第一三四四五號強制執行事
    件，就系爭不動產為強制執行。惟系爭抵押權所擔保之債權既確定的往後不發生
    ，而經確認不存在，並應予以塗銷抵押權登記，如前所述，從而，被上訴人據以
    提起本件債務人異議之訴，請求撤銷臺灣臺南地方法院以八十八年度執字第一三
    四四五號拍賣抵押物強制執行事件，就被上訴人所有如原判決附表所示之不動產
    所為之強制執行程序，揆諸首開規定，自無不合，應予准許。
五、是則原審判決確認被上訴人所有如原判決附表所示之不動產，由台南縣歸仁地政
    事務所於民國八十二年九月十四日以歸地字第一七九一二號收件，以上訴人為抵
    押權人，所設定本金最高限額新臺幣壹佰貳拾壹萬元，權利範圍所有權全部，存
    續期間自民國八十二年九月十四日起至民國八十三年三月十四日止之抵押債權（
    原判決誤載為抵押權）不存在；上訴人應協同被上訴人向地政機關辦理塗銷所記
    載之抵押權登記；並撤銷臺灣臺南地方法院以八十八年度執字第一三四四五號拍
    賣抵押物強制執行事件就被上訴人所有如原判決附表所示之不動產所為之強制執
    行程序，於法並無不合，上訴意旨指摘原判決不當，求予廢棄改判，為無理由，
    應予駁回其上訴。
六、兩造其餘攻擊防禦方法及所提出之各項證據資料，經審酌後，均與本判決認定之
    基礎事實無涉，已不影響判決之最後結果，故未逐一論述，附此敘明。
七、據上論結，本件上訴為無理由，依民事訴訟法第四百四十九條第一項、第七十八
    條，判決如主文。
中      華      民      國    八十九    年      四      月      十一    日
                                    臺灣高等法院臺南分院民事第三庭
~B1審判長法官  林    輝    雄
~B2      法官  高    明    發
~B3      法官  丁    振    昌
右為正本係照原本作成。
如對本判決上訴，須於判決送達後二十日內向本院提出上訴狀；未表明上訴理由者，
應於上訴後二十日內向本院提出理由書。
中      華      民      國    八十九    年      四      月      十五    日
~B法院書記官  黃    惠    美


司法院資訊處製作；財團法人民間司法改革基金會備份。
